【裁判字號】    87,重上更(五),45
【裁判日期】    901030
【裁判案由】    貪污治罪條例
【裁判全文】
臺灣高等法院臺中分院刑事判決                八十七年度重上更(五)字第四五號
    被      告  乙○○
    選任辯護人  朱元宏
    選任辯護人  洪明儒
右上訴人因貪污治罪條例案件，不服臺灣台中地方法院七十九年度訴字第八五九號中
華民國七十九年八月八日第一審判決（起訴案號：臺灣台中地方法院檢察署七十九年
度偵字第一八○○、二五七四、二八一九號），提起上訴判決後，經最高法院第五次
發回更審，本院判決如左：
    主      文
原判決關於乙○○被訴依據法令從事公務之人員侵占公用財物部分撤銷。
乙○○連續依據法令從事公務之人員，侵占公有財物，處有期徒刑伍年貳月，褫奪公
權貳年，減為有期徒刑參年伍月，褫奪公權壹年肆月，侵占所得財物新台幣捌萬陸千
伍百元及圖利所得財物新台幣貳萬陸千元，分別追繳及連帶追繳沒收，如全部或一部
無法追繳時，以其財產抵償之。
    事      實
一、乙○○係台中縣環保局技士、兼任該局所轄大屯區四鄉（太平鄉、大里鄉、霧峰
    鄉、烏日鄉）聯合垃圾衛生掩埋場（以下簡稱大屯垃圾場）代理場長，負責綜理
    場務，辛○○（業經本院判處無罪確定）為該垃圾場地磅員，負責經收廢棄物處
    理費業務，邱文宏 (業經本院判處無罪確定 )係該垃圾場監視員，兼辦經收廢棄
    物處理費業務，均係依據法令從事公務之人員。乙○○、辛○○、庚○○均明知
    依該垃圾場收取廢棄物處理費之標準，凡小車（含拼裝車及載重六噸以下車輛）
    載送垃圾入場傾倒，每車次應收取新台幣（下同）二百五十元，大車（載重六噸
    以上）每車次收取五百元，由辛○○或邱文宏逐車開立廢棄物處理收據，再將收
    據存根聯併同經收款項交給該垃圾場負責經費收支之丁○○（業經判決無罪確定
    ），按會計收支程序將收入款項存入在大里鄉 (已更為大里市 )農會所開立之專
    戶統籌支用。因垃圾場剛成立，地磅未裝設，噸位無法過磅，大車或小車無從確
    定，時有爭執，乃一律以小車每車次二百五十元收費給據，嗣因有部分運載垃圾
    進場傾倒之司機，不取收據，詎乙○○竟基於侵占公有財物之概括犯意，並與黃
    滕井、邱文宏共同基於圖利之概括犯意聯絡，利用各載運垃圾入場傾倒者，未必
    每車次均需取據報帳之機會，除對於取據部分按章收取費用外，對於不需取據部
    分，或按章收費，或減少收費，再將此部分之費用，分別由辛○○、庚○○收受
    後，未依規定交給丁○○入帳，即轉交乙○○，或由乙○○自行收取。計自七十
    八年五月起至同年八月中旬許，由辛○○、邱文宏未交付收據分別向莊聖賢（另
    為不起訴處分）收取約三萬五千元，向陳春雄收取約一萬四千元，向林滄琦收取
    約一萬四千元，向楊國長收取約一萬六千元，計七萬九千元交給乙○○，另由被
    告乙○○未交付收據直接向蔡有國收取七千五百元，總計約八萬六千五百元，連
    續侵占入己。另就張順興七十八年三月三十一日至四月三十日止應繳交之費用減
    收四千元 (於次月初即五月收費，下同 )，五月、六月、七月每月各約減收三千
    元，計一萬三千元，就鄒秋香於七十八年四、五、六、七月每月應繳之費用各減
    收一千五百元，計六千元，就莊聖賢七十八年四月至七月應繳之費用共減收七千
    元。
二、案經法務部調查局台中縣調查站移送台灣台中地方法院檢察署檢察官偵查起訴。
      理      由
一、訊據上訴人即被告（以下簡稱被告）乙○○雖矢口否認有何貪污犯行，辯稱：大
    屯垃圾場雖於七十八年七月正式啟用，但同年三月卅日已開始營運，四、五、六
    月為試辦期間，因垃圾場人員編制基準表尚未蒙中央核頒，無以遵循進用人員，
    而商借各公所人員支援，亦無預算支應各項費用，為順利推展場務，只得將所收
    取之垃圾處理費支應於慰勞國軍士兵清掃水溝、員工誤餐便當、外賓參觀便餐、
    行政事務費及垃圾機械維修費，不足部分且由伊墊付，此部分與檢據核銷部分並
    未重複，伊自辛○○、庚○○收取未開立收據之廢棄物清理費，大約只有六、七
    萬元而已，未曾向張順興、蔡有國收錢，徐玉只繳交二個月一萬四千元，且大屯
    垃圾場於七十八年七月五日始在台灣銀行開立帳戶，同月始由縣環保局會計室兼
    辦會計及出納，因剛擔任主管不諳行政會計等手續，且部分司機不耐久候，將錢
    一丟就走，不拿收據，所為雖與法定手續有間，但絕無侵占、圖利犯行，上開費
    用不及報銷，即於七十八年八月間遭調職，是以七十八年十月三日之會議無法提
    出，嗣後始補辦報銷手續，實則其所墊付之款項已超出收入，另伊在調查站所供
    上開款項部分經伊調用乙節，係指調用於垃圾場，並非挪用於私人等語。經查大
    屯區垃圾場臨時管理委員會於七十八年四月一日以七八環埸字第○○○一號函公
    告垃圾廢棄物代處理辦法：定期性應向本場申請簽訂委託並須預繳費用每月結
    算一次臨時性按重量若質輕體積龐大者，按車輛標示之載重量計算固体垃圾
    廢棄物代處理費每噸二五○元計算 (未滿一噸以一噸計算 )固体建築物廢棄物
    代處理費每噸二五○元計算，若體積龐大者，按車輛標示之載重量計算，有該函
    在卷可參 (詳七十九偵一八○○號卷第一○八頁 )，被告乙○○於調查站訊問時
    供承：伊兼任代場長期間未將月報表報台中縣政府環保局核備，徐玉在七十八年
    四月中旬將七千元交由戊○轉交伊，後來陸續在五、六月間各交七千元由伊親收
    ，伊將該款充垃圾場工作人員午餐便當費用，部分載運垃圾至場傾倒者乃要求簽
    名記帳，再按月結算廢棄物處理費，但部分經常載運垃圾至場傾倒者如楊國長、
    張順興、蔡有國、林滄琦等十餘人並未按規定預繳費用且常以載運量不足，暫緩
    繳費等理由，欠繳費用，使負責收費之辛○○、庚○○無法順利收取費用，因此
    向伊反應，經伊同意該十餘人可先行記帳，再按月結算費用，七十八年五月初楊
    國長等人又向辛○○、邱文宏表示渠等無須如數取據報銷，因此黃、邱二人在收
    取渠等廢棄物處理費後乃未開足收據，有超收費用情形 (即收費而未開據 )，該
    等超收費部分黃、邱二人直接交給伊，伊記憶自七十八年五月至七月間辛○○先
    後交給伊約六、七萬元，庚○○交給伊約一萬餘元，該款伊除部分充作場內預付
    代墊款外，部分由伊個人先行調用，另有關短收廢棄物處理費部分，由於楊國長
    等人以渠等載運垃圾數量多且部分還須開立收據為由，要求減收費用，經黃、邱
    二人減收費用後 (減收標準約為楊國長等人未要求取據之半數 )，黃、邱二人曾
    向伊反應此事，自七十八年五月至七月間，先後減收費用約在三、四萬元間等語
    (詳七十九偵一八○○號卷第十五至十八頁)，於偵查初訊時供稱：調查站筆錄實
    在，伊有看過，有自辛○○處拿到六、七萬元，自庚○○處拿一萬多元，所收費
    用用在啟用典禮、慰勞國軍土兵清理水溝、機器維護、隊員誤餐費上等語，於被
    訊及這些超收費用 (未給據 )為何不報公帳時，稱：我有向上級報告誤餐費，承
    認七十八年八月三日與徐玉及洪佰澤之錄音帶及譯文內容實在，向徐玉所收的錢
    付員工誤餐費等語 (詳七十九偵一八○○號卷第二十九、三十及九十頁 )，於原
    審審理時供稱：所收之款用於外賓參觀時的便當，慰勞國軍挖水溝的約不到一萬
    元，業務費，誤餐費，這些錢伊也是有登帳 (因為有的業務費伊先付了，有取據
    以後可以報銷，詳原審卷第三十九頁 )，辛○○於調查站訊問時供承：大屯垃圾
    場之收費標準原以廢棄物重量計算，．．乃自行規定小車含拼裝車輛或重六噸以
    下之車輛每輛收取二百五十元，大車即車輛載重逾六噸以上之車輛，每輛收五百
    元，．．．．依規定自每日製作收費日報明細統計表，．．並將費用交丁○○收
    受，可是自七十八年三月三十日啟用至同年八月中旬乙○○擔任場長期間卻有短
    收廢棄物處理費及經收之廢棄物處理費未列載公庫情事，．．．楊國長等十餘人
    經常載運垃圾至本場傾倒者先行簽帳，再按月結帳，可是從七十八年五月初楊國
    長等人結帳時表示渠等無須如數取據報銷，伊與庚○○經收渠等繳交之廢棄物處
    理費後，乃未開足收據，對於收費未開收據部分伊與庚○○直接交給乙○○，伊
    記憶自七十六年五月至八月伊個人先後交給乙○○約六、七萬元，庚○○交給他
    多少錢我不清楚，另外就伊所知乙○○曾將楊國長等人之簽帳單向楊國長等人直
    接收費，對於短收廢棄物處理費部分，係因楊國長等人以渠等載運垃圾數量多且
    部分還須開立收據為由而要求減收費用，伊與庚○○向乙○○請示獲得同意後，
    乃酌量減收楊國長等人費用 (減收標準約為楊國長等人未要求取據之半數 )，自
    七十八年五月至八月間，先後由伊經手減收之費用約三、四萬元，七十八年七月
    間乙○○指示庚○○製作自七十八年三月三十日起之收費日報明細統計表，庚○○即依據廢棄物處理費收據登裁內容逐日記載，乙○○向徐玉收取之錢係充為垃
    圾埸人員每日午餐費用，乙○○曾私下要求伊隱瞞本案詳情，且要求伊製作一份
    經收三萬餘元廢棄物處理費並轉交給乙○○之不實證明，乙○○有向進入垃圾場
    拾荒者按月收取七千元充為本場人員餐費等語 (詳七十九偵一八○○號卷第四至
    七頁 )，於偵查中證稱：確實有收錢沒開收據之情形，這些錢交給乙○○，調查
    站所言實在，載垃圾的人自七十八年五月始就以簽帳方式不須收據的部分減半收
    費，這是伊等請示乙○○所作的決定，庚○○也曾收過沒開收據的款項，乙○○
    有無自己收帳不知，帳簿有遺失，乙○○有叫庚○○作報表等語 (詳七十九偵一
    八○○號卷第九十四頁、第一百二十、一百二十一頁 )，於原審時證稱：有收取
    沒有開收據的錢並交給乙○○，伊等有請示乙○○，有繳錢而不要收據的，乙○○要伊等將這些錢交給他，是乙○○要庚○○將有開收據的部分寫日報表，伊有
    在其上蓋章  ( 詳原審卷第二十九頁、第四十一頁 )，庚○○於調查站訊問時供
    稱：大屯垃圾場之收費標準原以廢棄物重量計算，．．乙○○乃自行規定小車含
    拼裝車輛或重六噸以下之車輛每輛收取二百五十元，大車即車輛載重逾六噸以上
    之車輛，每輛收五百元，．．．．依規定自每日製作收費日報明細統計表，．．
    並將費用交丁○○收受，．．．．．．．．．伊在執行收費業務之際，辛○○即
    向伊表示過已向場長乙○○請示，獲乙○○同意，故伊與辛○○乃同意楊國長等
    十餘人經常載運垃圾至本場傾倒者先行簽帳，再按月結帳，可是從七十八年五月
    初楊國長等人結帳時表示渠等無須如數取據報銷，伊與辛○○經收渠等繳交之廢
    棄物處理費後，乃未開足收據，對於此超收費用 (即收費未開收據 )，伊大部分
    交與辛○○，辛○○再直接交給乙○○，伊記憶自七十六年五月至八月辛○○先
    後交給乙○○約六、七萬元，而伊親自交給乙○○一次約一萬餘元，對於短收廢
    棄物處理費部分，係因楊國長等人以渠等載運垃圾數量多且部分還須開立收據為
    由而要求減收費用，經向場長乙○○請示獲得同意後，乃酌量減收楊國長等人費
    用，酌減收費用由辛○○逕指示伊收取，自七十八年五月至八月間，減收之費用
    約三、四萬元，統計表係伊在七十八年七月間所製作，由於當時場長乙○○要求
    辛○○製作以供其在委員會中提出報告之用，辛○○乃要求伊幫忙其製作，並以
    已開出之收據為憑逐日填具，乙○○要求伊將來調查站調查時否認上情，據伊所
    知張順興、蔡有國二人雖係以記帳方式繳費，但實際上均未向伊及辛○○繳納，
    有無直接向乙○○或戊○繳納不知 (詳詳七十九偵一八○○號卷第二十三至二十
    七頁 )，於偵查中證稱：製作統計表本來是辛○○的工作，他叫伊作，說依有開
    收據的重新作，並叫伊問場長，伊才去問乙○○如何製作，他說要配合收據來作
    ，作完後伊拿給辛○○看，他看完才自己蓋章，本來在三月份以後就有作日報表
    ，因七月份有管理委員會要查，所以才重作，確有經收過沒開收據的錢，將錢交
    給辛○○，他再交給乙○○，伊亦曾親自交給乙○○一次一萬元左右等語 (詳七
    十九偵一八○○號卷第九十二、九十三頁、一二二頁 )，於原審證稱：有收取沒
    有開足收據的錢交給乙○○，乙○○叫伊依據有開收據部分製作日報表等語 (詳
    原審卷第三十頁、四十二頁 )，於本院調查時稱：伊在調查站所言實在 (詳本院
    九十年九月二十六日訊問筆錄 )，另證人陳春雄於調查站訊問時證述：大屯垃圾
    場起先係採逐車繳費才可進入倒垃圾，因十分不便，後來辛○○、庚○○才允許
    伊等按車記帳，次月繳費，伊從四月二十四日以後至七月十八日間按車記帳，再
    於六月三日．．．．．．．．．，據上述廢棄物處理費收據對表所載，．．．邱
    文宏、辛○○約短計一萬四、五千元入庫等語 (詳七十九偵一八○○號卷第五十
    八至六十頁 )，證人林滄琦於調查站訊問時證述：大屯垃圾場起先係採逐車繳費
    才可進入倒垃圾，因十分不便，在四月間起辛○○、庚○○才允許伊等按車記帳
    ，次月繳費，伊從四月七日日以後先逐車記帳，再分別於五月．．．．．．．，
    經伊核對上述一百一十八冊收據，．．．邱文宏、辛○○應有短列五、六十車次
    ，合計有一萬四、五千元未予入庫情事等語 (詳七十九偵一八○○號卷第七十一
    至七十三頁 )，證人楊國長於調查站訊問時證稱：大屯垃圾場起先係採逐車繳費
    才可進入倒垃圾，因十分不便，後來辛○○、庚○○才允許伊等按車記帳，次月
    繳費，伊從四月間起按車記帳，再於次月繳交費用，．．．．．．．．．．據上
    述廢棄物處理對照表所載，．．．可見邱文宏有短計六、七十車次收據之情事，
    金額約為一萬六、七千元等語  ( 詳七十九偵一八○○號卷第七十五至七十七頁
    )，證人蔡有國於調查站訊問時證稱：大屯垃圾場起先係採逐車繳費才可進入倒
    垃圾，因十分不便，後來辛○○、庚○○才允許伊等按車記帳，次月繳費，伊從
    四月間 (確實日期不詳 )起按車記帳，但至六月初才由辛○○通知伊繳費，伊乃
    前往垃圾場繳費，辛○○要伊直接找乙○○核算，因此伊乃單獨隨乙○○一同進
    入收費處內一間儲室，乙○○向伊表示要繳七千五百元，伊即交付他七千五百元
    ，並未向他要求開收據等語 (詳七十九偵一八○○號卷第四十六、四十七頁 )，
    證人莊聖賢於調查站訊問時證稱：．．從四月間至七月中旬先逐車簽帳，再於次
    月結算費用．．上述提示之一百十八冊收據顯有漏列一百四十車次左右之情形，
    庚○○、辛○○二人有短計三萬五千多元入庫情事等語，(詳七付十九偵一八○○號卷第五十四、五十五、五十六頁)，於偵查中證稱：伊在調查站所言實在，
    伊一個月約載運四十次左右，在伊運到垃圾場期間，他們約少收三十車次的錢約
    七千多元等語（詳七十九偵一八○○號卷第一一七頁），證人鄒秋香於調查站訊
    問時證述：．．．．．．應開收據而未開收據部分，收費員黃籐向伊表示既有部
    分車次免開立收據，則可免按簽帳車次繳足費用，經伊清算結果，伊每月平均四
    十車次應繳費用約一萬元，而實際每月繳納僅約八千五百元 (包括有開立收據之
    款額 )，平均每個月短收約一千五百元，實際有以記帳按月結算繳費之月份為七
    十八年四、五、六、七等四個月等語 (詳七十九偵一八○○號卷第六十四頁），
    證人張順興於調查站訊問時證稱：．．．．．在七十八年五月初伊持款項至大屯
    垃圾場欲向收費員辛○○結算四月份伊應繳交費用時，辛○○告訴伊，你既不需
    要收據可免按簽帳車次繳足費用，後來經清算結果，伊從三月三十一日至四月三
    十日．．應繳交二萬二、三千元費用，辛○○告訴伊可僅繳交一萬八、九千元 (
    由於時日已久且未記帳故無法詳記正確數字 )，伊遂伊辛○○之指示繳費給辛○○收執，嗣後在七十八年六、七、八月係由乙○○持伊之簽帳單至伊家中收費 (
    伊已忘記正確日期 )，當時乙○○亦曾告知伊，若伊不需收據可免繳足費用，後
    來經結算結果每月乙○○均允伊短交三、四千元費用，伊亦應乙○○之指示繳交
    費用予江炳煇，伊記憶所及七十八年五月份伊應交二萬三、四千元費用，在六月
    初乙○○僅向伊收取二萬餘元，六月份伊應繳交一萬餘元，後來在七月初交給乙○○約六、七千元費用，至於七月份伊應交費用在二萬二、三千元左右，可是在
    八月初江僅向伊收取一萬八、九千元，從七十八年三月底至八月中旬，伊並未向
    大屯垃圾場逐車取據等語 (詳七十九偵一八○○號卷第八十一、八十二頁 )。核
    證人上開證述與被告及庚○○、辛○○上開供述相符，證人張順興、鄒秋香等嗣
    否認前情，顯係嗣後迴護被告之詞，不足採信，證人莊聖賢確於偵查中為上開供
    承，雖檢察官以其於調查站時曾稱於逐車繳費期間有逐車確實繳費，而處分不起
    訴，未審酌被告庚○○、辛○○上開供述及證人楊國長、莊聖賢、陳春雄、林滄
    琦、蔡有國、張順興、鄒秋香等人於調查站之證述，尚無拘束本院之效力。另檢
    察官認證人鄒秋香、張順興既依收費人員之要求而繳費，縱繳交有短缺，亦不能
    遽認與收費員共謀圖利，且其既以載運垃圾為業，對減少收費之事未予拒絕，亦
    為人之常情，而為不起訴處分，亦不足為有利被告之認定。此外並有日報明細統
 計表十二張在卷可稽，被告等確有未開立收據分別向證人莊聖賢、陳春雄、林滄
    琦、楊國長、蔡有國收取前述八萬六千五百元及短收證人張順興、鄒秋香、莊聖
    賢上開應繳交之費用之情事，次查被告於本院調查時亦坦承在收錢後未交總務即
    花掉，沒有法令依據及授權，而台中縣政府環保局八十一年八月二十九日八一環
    計字第一四四五三號函覆被告八十一年八月十五日申請書之主旨雖記載台端申請
    釋示台中縣大屯區聯合垃圾衛生掩埋場七十八年三月至六月本局未派會計人員兼
    辦會計業務，該期間之經費核銷依據，應依照台中縣大屯區聯合垃圾衛生掩埋埸
    臨時管理委員會臨時會議七十八年三月二十七日會議記錄臨時動議辦理，然查卷
    附大屯區聯合垃圾衛生掩埋埸臨時管理委員會七十八年三月二十七日之臨時會議
    主要討論該垃圾場七十八年度三月至六月所需經費一百五十三萬元應由何項預算
    科目去用，決議由大屯區四鄉公所按人口比例先行提撥至臨時管理委員會使用，
    臨時動議亦僅就啟用營運之急需設備 ( 電話、桌椅)、消耗品 (廢棄物管制卡、
    查核表、收據等)擬先行採購，俟下次委員會再詳細報告提出追認，追認者並未
    包括誤餐費、機器維修等費用  (詳上更卷 (一)一一七、一一八頁 )，又依卷附
    台中縣政府七十八年十一月十八日七八府環四字第一○九一四號函載大屯區垃圾
    場廢棄物處理費係公庫帳，其收入、動支均應依會計法有關規定辦理 (詳七十九
    偵字第一八○○號偵查卷第一○五頁 )，證人吳惠玉即台中縣環保署會計於本院
    調查時證述：因為這是個臨時成立的獨立單位，它的經費要受到管委會的監督，
    所以他的資料並沒有提到環保局來，且因這只是個臨時單位，沒有成為正式編制
    ，所以經費沒有納入公務預算受審計單位的監督等語自不足採，況被告亦未於七
    十八年十月三日之大屯區聯合垃圾衛生掩埋埸臨時管理委員會第二次會議中就系
    爭花費提出追認，詳卷附會議記錄 (詳本院重上更五卷一第一四八至一六九頁 )
    ，被告嗣 (八十一年九月五日、八十一年十一月六日 )亦申請台中縣環境保護局
    擬將系爭嗣後所提未報銷之開支明細及收據影本送交大屯區聯合垃圾衛生掩埋場
    臨時管理委員會追認，經台中縣環保局於八十一年十一月十九日以八十一環計字
    第一九五三八號函覆應提出收據正本，財物採購應提出採購單，經核准後辦理採
    購，所提出之收據請附核准之請購單，誤餐費請補附用餐人員名冊，業務費支出
    ，所購物品用途僅寫業務用與規定不符，請詳細說明用途，部分收據未列統一編
    號及地址，重機械維護費、修理堆土機及挖土機廠商係國號重機企業有限公司為
    開立統一發票廠商，所簽收據與規定不符，請補送統一發票 (詳本院上更一字第
    二十五號卷一第一五七頁八十一環計字第一九五三六號函 )，是以上開台中縣政
    府環保局八十一年八月二十九日八一環計字第一四四五三號函即非有據。再查卷
    附台中縣政府號函載大屯垃圾場於七十八年三月至八月檢據報銷之經費三百一十
    九萬一千七百七十九元，其中一百五十九萬四千七百九十三元由該廠墊付充銷，
    證人丙○○於本院調查時證述：我去時發現他們收支比較雜亂，所以我有請環保
    局派會計人員來管理，事後追認是依據被告提出的憑據，提出於管委會討論，不
    清楚有據報銷的部分與無據報銷的部分有無重複等語，證人李同誌即台中縣環保
    局會計主任於原審且證述：自七十八年七月份准許大屯垃圾場檢據報銷後，他們
    有檢送七十八年三、四、五、六月份的收據報銷，但收據須經我們審核，准許才
    可，不准剔除，不符規定部分退回他們自行負擔，如合於規定，如有代墊人即支
    予代墊人，如為欠帳即支予商人等語 (詳原審卷第六十頁 )，卷附大屯垃圾場以
    丁○○名義開設於大里市農會之帳戶顯示，自七十八年三月三十一日即有存款迄
    七月三十一日仍有餘額八萬四千二百二十七元，尚非不夠使用，證人即負責大屯
    垃圾場經費收支之總務丁○○於於調查站訊問時證稱：「．．．．有關廢棄物處
    理費用均由辛○○、庚○○二人按廢棄物處理費收據所載數額如數交給我，而我
    亦按確實收入款項額詳列會計帳冊，並彙整存入大里鄉農會帳戶內．．．，至支
    出方面，本垃圾場需支付者，．．．．．均需憑證向我請款，我即取自上述廢棄
    物處理費之收入予以支付，故上述支出若有人先行墊支，事後我亦均憑據歸還」
    等語（詳七十九年度偵字第一八○○號卷第四十九頁 )，衡以系爭被告所稱花費
    並非不正當，自非不得申報，苟確有花費之情事，儘可取據依法向當時負責總務
    收支之證人丁○○申報支領，何以未於調查站及偵查時提出，於原審方提出爭執
    ，依上開被告於原審審理時所稱：所收之款用於外賓參觀時的便當，慰勞國軍挖
    水溝的約不到一萬元，業務費，誤餐費，這些錢我也是有登帳 (因為有的業務費
    我先付了，有取據以後可以報銷，詳原審卷第三十九頁)，被告對何者可報銷顯
    然知悉，證人戊○於調查局訊問時證述：伊在大屯垃圾場主要是負責現場操作業
    務，並負責垃圾車現場車輛調度及機動性調度堆土機現場掩埋垃圾作業，乙○○
    並要求伊負責垃圾場所有車輛油料採購及機械保養工作，大屯垃圾場自七十八年
    四月一日啟用後即新購壓實機、挖土機、剷土機各一部，並因業務需要向民間廠
    商承租二部堆土機使用迄今，有關租用之堆土機，由於係以每日每部三千元之費
    用承租，因此該二部堆土機之維修、保養均由出租廠商負責，而大屯垃圾場所擁
    有之機械、車輛係新購買，所以迄七十八年八月底之前均無因保養、維修而有支
    出任何費用之情形，．．．．．．經伊向乙○○、丁○○說明徐玉之困境後，他
    們才致同意徐玉每月繳七千元，准她進入垃圾場拾荒，之後在七十八年四月中旬
    左右，徐玉將四月份所應繳之七千元透過伊轉交乙○○，而後徐玉在五、六月所
    應繳之各七千元，均在各該月中旬陸續繳交乙○○ (詳七十九偵一八○○號卷第
    八、十、十二頁)，於偵查中證稱：伊的午餐是回家吃，在乙○○當場長時都叫
    便當吃，該款就是從徐玉的費用籌出來，後來才知道等語 (詳七十九偵一八○○
    號卷第三十二頁、九十五頁)，證人徐玉於調查站訊問時證稱：．．．．．．伊
    為謀生計乃在四月十四日左右拿七千元交給戊○，拜託他轉交給乙○○，之後又
    交付二次各七千元等語，證人洪佰澤於調查站訊問時亦證述：徐玉自七十八年四
    月起至六月按月交付七千元給乙○○，計交二萬一千元，徐玉向伊表示她經濟困
    難，故七月份並未交七千元，同時徐玉要求伊陪她向乙○○等人請求減收款項等
    語  (詳七十九偵一八○○號偵查卷第十九至二十一頁)，並有錄音帶一捲及譯文
    一份在卷可參，核譯文所載證人徐玉應係自七十八年七月起才未繳納七千元，證
    人徐玊嗣後於偵查中所稱僅繳二個月尚難採信，依上開被告及辛○○暨證人戊○
    調查站時之證述，大屯垃圾場人員之誤餐費係以徐玉所繳之入內檢拾垃圾費支付
    ，而國號重機企業有限公司係使用發票公司，就大屯垃圾場租用車輛部分有開立
    發票，何以就收取賠償費部分未開立發票，詳上開八十一環計字第一九五三六號
    函及被告於本院之供述，況大屯垃圾場迄七十八年八月底之前均無因保養、維修
    而有支出任何費用之情事，亦有上開證人戊○調查站之證述及八十一環計字第一
    九五三六號函在卷可參，被告嗣後所提單據及所辯將收取之款項用於慰勞國軍士
    兵清掃水溝、員工誤餐便當、外賓參觀便餐、行政事務費及垃圾機械維修費，不
    足採信，證人呂榮欽、簡文芳、廖茂榮、林位堂、伍玉霞、何陳白香、唐文宗、
    田光義、壬○○、唐術春等人之證述及證人戊○嗣後於偵查中證稱：有修理機器
    ，由何人付費不詳等語，於本院前審調查中稱：堆土機由別的操作員弄壞，因為
    水箱沒有加水等語，證人丁○○於本院調查中所稱：因為經費不足，有些經費沒
    有經過我，有些經費是乙○○自掏腰包墊付，伊代理期間並無發現重複報銷的情
    形，因為水災有請軍方支援沒錯，沒有經費，無法修理，有由乙○○拿錢出來墊
    付，辛○○於本院調查時稱因為水災人力不足，有請軍方支援，乙○○有拿自己
    的薪水墊付某些款項等語，亦不足為有利被告之認定，又大屯垃圾場自七十八年
    七月至八月間之費用，既已設專戶且有專人辦理，自無再由被告墊付之理，被告
    稱此間尚有支出業務費二萬一千九百六十元，同不足採，被告所辯上開花費既屬
    不實如上述，既未能向台中縣環保局報銷，自難以案發後三年多之八十二年三月
    十日經大屯垃圾場管理委員會之追認即視為合法，證人即原台中縣環保局課長邱
    皇源於本院更三時證稱：「沒有去調查實際開銷，依其申報單據來追認開銷，及
    實際上他們收入、開銷我們也不清楚，且當時該掩埋場為示範場，多處單位來參
    觀，開銷很大，我們判斷他們開銷並不浮濫，故予追認」，另證人即原台中縣環
    保局長己○○於本院證述：「關於被告代理場長期間所收款項未依正常程序繳納
    ，事後追認之依據----因為當時沒有編制，沒有預算，我們是調派環保局人員擔
    任臨時場長，所有開支我們事後選管理委員會來追認，被告將開支提報管理委員
    會，因費用是由四個鄉鎮負擔，各鄉長認為合理即決議通過」，亦難為有利被告
    之認定，被告乙○○及辛○○、庚○○均依法執行公務，自應依規定處理收支事
    宜，被告於代理大屯垃圾場場長期間，雖未編列預算及撥付經費，但既有證人丁○○負責經費之收支，自應依規定收費並將收取之費用繳交丁○○再依法支付報
    銷，捨此不為，竟就部分收費未開收據，又未將此部分所收之費用交證人丁○○
    ，且對未取據者減少收費，侵占、圖利之意圖殊堪認定，事證已臻明確，被告犯
    行應堪認定。
二、按被告行為後戡亂時期貪污治罪條例先後於八十一年七月十七日及八十五年十月
    二十三日修正公布，比較其輕重，以八十一年七月十七日修正公布之貪污治罪條
    例最有利於被告 (圖利罪部分依八十一年七月十七日修正公布之貪污治罪條例第
    十一條第一項規定，圖利所得在五萬元以下，減輕其刑 )，依刑法第二條第一項
    但書應適用此最有利於被告之法律論處，核被告所為係犯貪污治罪條例第四條第
    一項第一款之侵占公有財務罪及第六條第一項第四款之圖利罪，就圖利罪部分被
    告與辛○○、庚○○間有犯意聯絡及行為分擔，為共同正犯，庚○○、辛○○雖
    經本院前審為無罪判決，尚無拘束本院之效力，公訴人認侵占公有財物罪部分被
    告與庚○○、辛○○間亦為共同正犯，惟查庚○○、辛○○既將所收未開收據部
    分之廢棄物處理費悉數交與當時任代場長之被告，並無從預知被告會侵占入己，
    此外且查無其他積極證據足認庚○○、辛○○另有此項收入未交出或與被告間有
    何犯意聯絡，此部分自難科以共犯罪責，另公訴人認被告等侵占證人鄒秋香六千
    元、證人張順興二萬五千元，惟據證人張順興、鄒秋香上開調查站所述，被告等
    減收證人張順興七十八年三月三十一日至四月三十日止之費用四千元 (於次月初
    即五月收費，下同 )，五月、六月、七月每月約減收三千元，計一萬三千元，減
    收證人鄒秋香七十八年四、五、六、七月之費用  (自五月初收費)每月約一千五
    百元，計六千元，此部分應係圖利，而非侵占，合先敘明，被告先後多次侵占公
    有財物、圖利，所為時間緊接，犯構成要件相同之罪，顯係基於概括犯意反覆為
    之，咸為連續犯，依刑法第五十六條之規定各以一罪論，所犯上開二罪間有方法
    、結果之牽連關係，依刑法第五十五條後段規定，從一重之侵占公有財物罪處斷
    ，公訴人雖未就被告圖利犯行起訴，然此部分與侵占公有財物罪間有裁判上一罪
    之關係，為起訴效力所及，本院自得一併審理，被告於偵查中自白犯罪，依貪污
    治罪條例第八條規定減輕其刑，又被告犯罪在七十九年十月三十一日以前，依中
    華民國八十年罪犯減刑條例第二條第一項第一款第二目第三目、第四條第一項第
    一款、第八條規定減輕其刑三分之一。原審予以論罪科刑，固非無見，惟查原審
    認被告與庚○○、辛○○間就侵占公有物罪部分為共同正犯，就圖利罪部分未予
    審理，認被告侵占所得係十一萬八千元，未及適用八十罪犯減刑條例減刑及比較
    新舊法律適用，均有未當，被告上訴否認犯罪雖無理由，然原審判決既有如上未
    當之處應由本院將原審此部分判決撤銷改判，爰審酌被告無不良素行紀錄，有台
    灣高等法院被告全國前案查註紀錄表在卷可參，於大屯垃圾場成立時被派任代場
    長，乏行政經驗，犯罪所得並不多，及其犯罪之動機、目的、手段、所生危害暨
    犯罪後之態度尚佳等一切情狀，量處有期徒刑五年二月，依貪污治罪條例第十六
    條規定宣告褫奪公權二年，並依中華民國八十年減刑條例之規定，減為有期徒刑
    三年五月，褫奪公權一年四月，被告侵占所得八萬六千五百元及圖利所得二萬六
    千元，應分別追繳及連帶追繳沒收，如全部或一部無法追繳時，以其財產抵償之
    。
三、公訴人認被告等自七十八年三月三十一日起至四月三十日間亦犯侵占罪責，惟查
    據證人陳春雄、林滄琦、莊聖賢、楊國長、張順興、蔡有國、鄒秋香等人上開證
    述，被告等係在七十八年四月間起准許證人等按車登記，於次月即五月才繳費，
    被告於此時方侵占，此外並查無其他積極證據足認被告犯有此部分之侵占罪嫌，
    因與右開判罪部分有裁判上一罪之關係，爰不另為無罪之諭知。
四、據上論斷，應依刑事訴訟法第三百六十九條第一項前段、第三百六十四條、第二
    百九十九條第一項前段、八十一年七月十七日條正公布貪污治罪條例第二條前段
    、第四條第一項第一款、第六條第一項第四款、第八條、第九條、第十六條、刑
    法第二條第一項但書、第十一條前段、第五十六條、第五十五條、第三十七條第
    二項、中華民國八十年罪犯減刑條例第第二條第一項第一款第二目、三目、第四
    條第一項第一款、第八條、第十五條，判決如主文。
本案經檢察官甲○○到庭執行職務。
中      華      民      國      九十    年      十      月      三十    日
                                臺灣高等法院臺中分院刑事第九庭
                                      審判長法  官  陳  筱  珮
                                            法  官  古  金  男
                                            法  官  康  應  龍
右正本證明與原本無異。
如不服本判決應於收受送達後十日內向本院提出上訴書狀，其未敘述上訴之理由者並
得於提起上訴後十日內向本院補提理由書（均須按他造當事人之人數附繕本）。
                                            書記官  黃  薰  慧
中      華      民      國      九十    年      十      月      三十一  日
 Ａ


司法院資訊處製作；財團法人民間司法改革基金會備份。
